【裁判字號】    94,簡,898
【裁判日期】    950515
【裁判案由】    空氣污染防制法
【裁判全文】
臺北高等行政法院判決
                                     94年度簡字第00898號
原      告  甲○○
被      告  臺北縣政府
代  表  人  乙○○縣長）住同.
上列當事人間因空氣污染防制法事件，原告不服行政院環境保護
署中華民國94年9月27日環署訴字第0940063699號訴願決定，提
起行政訴訟。本院判決如下：
    主  文
原告之訴駁回。
訴訟費用由原告負擔。
    事實及理由
一、事實概要：緣被告所屬環境保護局（以下簡稱北縣環保局）
    經由行政院環境保護署（以下簡稱環保署）機車未執行定期
    檢驗資料庫中，篩選發現原告所有之FON－021號機車未依規
    定實施94年度排放空氣污染物定期檢驗，被告乃於民國（下
    同）94年4月15日以北府環二字第0940019911號函通知原告
    於文到後1個月內將系爭機車駛往機車定檢站檢測，並於檢
    測合格後將回報單傳真或掛號寄回銷案。惟原告並未遵照辦
    理，被告乃以原告違反空氣污染防制法第40條第1 項規定，
    爰依同法第67條第1 項規定，以94年7 月5 日北府環空車字
    第21-094-073007 號處分書（下稱原處分）裁處原告新臺幣
    （下同）2,000 元罰鍰。原告不服，提起訴願，經遭駁回，
    遂提起本件行政訴訟。
二、原告起訴意旨略稱，原告在新竹工作而系爭機車放置於臺北
    縣板橋市家中已達兩年，此期間原告未使用系爭機車，且原
    告未被環保稽查人員攔檢，何來違反地點。又空氣污染防制
    法第40條係規定使用中的汽機車應定期檢驗，然而原告已兩
    年未使用系爭機車，被告對法律條文為擴大解釋，實難以令
    人心服云云，聲明請求撤銷原處分。
三、被告答辯意旨略稱：
  (一)空氣污染防制法第40條第1 項既規定使用中之汽車應實施排
    放空氣污染物定期檢驗，檢驗不符合第34條排放標準之車輛
    ，應於1 個月內修復並申請複驗。是該規定已指明車輛所有
    人、使用人對其所使用中之車輛均須主動實施排放空氣污染
    物定期檢驗之義務，而無待環保機關之通知。環保署就使用
    中機器腳踏車實施排放空氣污染物定期檢驗之區域、頻率及
    期限，業以公告方式廣為周知，使用中機器腳踏車所有人自
    應依該公告規定，每年於行車執照原發照月份至次月份間實
    施；又環保署為加強宣導，另依監理機關車籍資料，每年按
    行車執照原發照月份寄發「機車排氣定期檢驗通知單」通知
    車主辦理定期檢驗。
  (二)查原告系爭車輛行車執照原發照月份係81年11月，依環保署
    93年10月4 日環署空字第0930071835號公告應於使用滿3 年
    後之84年11月1 日起實施定檢，經被告所屬環保局於機車未
    執行定期檢驗資料庫中篩選時，發現原告所有系爭車輛93年
    度尚未實施定檢，被告乃於94年4 月15日以北府環二字第09
    40019911號函說明二中業已明確告知原告，應於文到1 個月
    內逕往定檢站受測，並於檢測合格完妥後以掛號將回報單寄
    回銷案，否則將依法處分。是被告為維護車輛所有人之權益
    ，特另訂寬限期限，並於94年4 月20日寄達檢測通知書至原
    告之戶籍登記地址，並由其父王建三簽收，此有送達證書附
    原處分卷可稽，已發生合法送達之效力，原告自應依法於期
    限內完成改善，原告逾期仍未完成改善，顯已構成該法第67
    條第1 項規定之處罰要件。
  (三)原告稱系爭機車放置於臺北縣板橋市家中已達兩年，其未使
    用此機車且未被環保稽查人員攔檢下，何來違反地點乙節，
    按原處分所載違反時間及地點，係被告為維護車輛所有人之
    權益，特另訂寬限期限，特予指定。為肯認該車未完成定檢
    所訂後續寬限作業之方式，以該車經通知，仍未按時至指定
    地點接受檢測，作為違反時點；非謂該時、該地當場查獲行
    為人違規事實之糾舉，原告所指，容有誤解。至原告又稱使
    用中的汽機車應定期檢驗，其兩年未使用系爭機車，被告擴
    大解釋法律條文乙節。查使用中之車輛，被告係採形式認定
    原則，只要車籍資料仍在，尚未辦妥停駛或報廢等異動登記
    ，均應每年實施定期檢驗1 次。另被告於前揭北府環二字第
    0940019911號函文說明三中復明確告知，所屬機車若遺失、
    報廢或不堪使用，仍請完成相關法定程序後向被告所屬環保
    局報備銷案，是被告業已善盡告知義務，原告自不得藉詞解
    免其應負行政法上之義務。
四、按「使用中之汽車應實施排放空氣污染物定期檢驗，檢驗不
    符合第34條排放標準之車輛，應於1 個月內修復並申請複驗
    ，未實施定期檢驗或複驗仍不合格者，得禁止其換發行車執
    照。前項檢驗實施之對象、區段、頻率及期限，由中央主管
    機關訂定公告。」、「未依第40條規定實施排放空氣污染物
    定期檢驗者，處汽車所有人新臺幣1 千5 百元以上1 萬5 千
    元以下罰鍰。」空氣污染防制法第40條第1 項、第2 項、第
    67條第1 項定有明文。次按「汽車所有人違反本法第40條規
    定，其罰鍰額度如下：一、機器腳踏車：(一)逾規定期限未實
    施排放空氣污染物定期檢驗者，處新臺幣2 千元。」交通工
    具違反空氣污染防制法裁罰準則第3 條第1 款第1 目亦定有
    明文。又「使用中機器腳踏車實施排放空氣污染物定期檢驗
    之對象、區域、頻率及期限：一、實施對象：凡於實施區域
    內設籍且使用滿3 年以上之機器腳踏車。二、實施區域：臺
    北市、高雄市、．．．、臺北縣、．．．、金門縣等2 個直
    轄市及22縣市。三、實施頻率：應每年實施排放空氣污染物
    定期檢驗乙次。四、檢驗期限：前述使用中機器腳踏車所有
    人應每年於行車執照原發照月份至次月份間實施檢驗。」經
    環保署93年10月4 日環署空字第0930071835號公告在案。
五、經查：
  (一)本件訴訟標的金額為2 千元，金額在20萬元以下，應適用簡
    易訴訟程序，合先敘明。
  (二)本件原告起訴後，被告之代表人已由林錫耀變更為乙○○，
    茲由新任代表人具狀聲明承受訴訟，核無不合，應予准許。
  (三)按空氣污染防制法第40條第1項規定：「使用中之汽車應實
    施排放空氣污染物定期檢驗。」據此規定車輛所有人、使用
    人對其使用中之車輛負有主動實施排放空氣污染物定期檢驗
    之義務。查環保署就使用中機器腳踏車實施排放空氣污染物
    定期檢驗之區域、頻率及期限，業以93年10月4 日環署空字
    第0930071835號公告方式廣為周知，因此，使用中機器腳踏
    車所有人自應依該公告規定，每年於行車執照原發照月份至
    次月份間主動至機車定檢站實施檢驗。另環保署為加強宣導
    ，依監理機關車籍資料，每年按行車執照原發照月份寄發「
    機車排氣定期檢驗通知單」，通知車主辦理定期檢驗，該通
    知單係提醒車主到檢，並非接到定期檢驗通知單才需接受定
    期檢驗。是機車所有人不論有無通知單均可持行照前往受檢
    ，不致因未接到定期檢驗通知單而造成無法受檢之情形。查
    原告所有FON －021 號機車原行車執照發照年月份為81年11
    月，依前揭環保署公告應於每年11月1 日起至12月底前實施
    年度定期檢驗，惟原告逾期仍未實施93年度之排放空氣污染
    物定期檢驗一節，為原告所不爭，且有該車之車籍資料及車
    籍、經整理與未經整之定檢資料影本各1 份附原處分卷可稽
    ，自堪信為真正，被告依法為告發處分，核屬有據。
  (四)按使用中車輛所有人未於前揭公告規定期限內實施定期檢驗
    者，依法即得予以處罰，本件原告雖主張系爭車輛停放家中
    且停用兩年云云，惟查原告並未向監理機關辦理相關註銷或
    報廢手續，此為原告所不爭，則係屬使用中車輛並無疑義。
    又原告主張其未使用此機車且未被環保稽查人員攔檢下，何
    來違反地點云云，惟按原處分所載違反時間及地點，係被告
    為維護車輛所有人之權益，特另訂寬限期限，特予指定，為
    肯認該車未完成定檢所訂後續寬限作業之方式，以該車經通
    知，仍未按時至指定地點接受檢測，作為違反時點；並非謂
    該時、該地當場查獲行為人違規事實之糾舉，此部分記載無
    礙原告確有違反上揭規定，原告此部分所指，容有誤解。至
    原告又稱使用中的汽機車應定期檢驗，其兩年未使用系爭機
    車，被告擴大解釋法律條文云云，然查原告既未向監理機關
    辦理相關註銷或報廢手續，解釋上即屬使用中之車輛，否則
    如何為正確車籍之管理。被告主張採形式認定原則，只要車
    籍資料仍在，尚未辦妥停駛或報廢等異動登記，均應每年實
    施定期檢驗1 次，即非無據。另被告於前揭北府環二字第09
    40019911號函文說明三中復明確告知，所屬機車若遺失、報
    廢或不堪使用，仍請完成相關法定程序後向被告所屬環保局
    報備銷案，以免受罰，有該函件影本附原處分卷內可參，足
    見被告業已善盡告知義務，原告自不得藉詞解免其應負行政
    法上之義務。
  (五)再查本件被告查獲系爭機車未實施年度機車定期檢驗，以94
    年4 月15日北府環二字第0940019911號函通知原告應於文到
    後1 個月內接受定期檢驗，否則即依法處分，該函係以雙掛
    號郵寄，於94年4 月20日14時51分寄達原告住址「臺北縣板
    橋市○○路○ 段441 巷2 弄2 號10樓」，由原告同居之父親
    王建三簽章代為收執，有該公文書之送達證書影本附原處分
    卷可稽，原告既未於公告所定期限內實施定期檢驗，且未於
    被告所給予寬限期間內辦理檢驗，被告以原處分予以處罰，
    於法即無不合。
六、綜上所述，原處分認事用法既無違誤，訴願決定予以維持，
    即無不合，原告仍執前詞及個人主觀之見解，請求撤銷訴願
    決定及原處分，為無理由，應予駁回。又本件為簡易事件，
    依卷內資料，事證已臻明確，爰不經言詞辯論為判決。
據上論結，本件原告之訴為無理由，爰依行政訴訟法第233條第1
項、第98條第3項前段，判決如主文。
中    華    民    國    95    年    5     月    15    日
                           第三庭  法  官  陳秀
上為正本係照原本作成。
本件以訴訟事件所涉及之法律見解具有原則性者為限，始得於本
判決送達後20日內向本院提出上訴狀並表明上訴理由，如已於本
判決宣示後送達前提起上訴者，應於判決送達後20日內補具上訴
理由（均按他造人數附繕本），且經最高行政法院許可後方得上
訴。
中    華    民    國    95    年    5     月    15    日
                                   書記官  呂美玲


司法院資訊處製作；財團法人民間司法改革基金會備份。
